【裁判字號】    95,交上易,119
【裁判日期】    951026
【裁判案由】    過失傷害
【裁判全文】
臺灣高等法院刑事判決               95年度交上易字第119號
上  訴  人
即  被  告  甲○○
選任辯護人  蘇漢祥律師
上列被告因過失傷害案件，不服臺灣臺北地方法院94年度交易字
第260號，中華民國95年4月14日第一審判決（起訴案號：臺灣臺
北地方法院檢察署94年度偵字第3582號），提起上訴，本院判決
如下：
    主  文
上訴駁回。
    事實及理由
一、本案經本院審理結果，認第一審以上訴人即被告甲○○犯刑
    法第284條第2項前段之業務過失傷害罪，判處有期徒刑4月
    ，並諭知易科罰金折算之標準為300元折算一日，認事用法
    及量刑均無不當，應予維持，並引用第一審判決書記載之事
    實、證據及理由（如附件）。
二、被告上訴意旨略以：發生車禍時，伊已經不是世航國際貿易
    有限公司（下簡稱世航公司）送貨外務業務員，當時伊駕駛
    G4-5411號自用小貨車到路口時曾停下來，看無來車始再開
    過去，伊已經過了三分之二的路口，告訴人乙○○的BJP-90
    2號重型機車很快速撞上來，伊所行駛之台北市○○○路96
    巷由東往西巷道雖設有「讓」字標誌，而告訴人所行駛之台
    北市○○○路南北向無名巷未設置「讓」字標誌，但96巷之
    「讓」字標誌係於81年間設置，其位置是否正確不無可疑，
    而目前96巷已有巷名，足見96巷所設之「讓」字標誌現已不
    何時宜，無名巷不應為幹道，反而96巷始應為幹道，且因伊
    已經有先停車，伊沒有過失云云。
三、經查：
  (1)被告於原審提出之勞工保險被保險人投保資料表明細2紙，
    及本院依稅務電子閘門網路查得之資料，固顯示被告自93年
    6月1日起，其薪資扣繳單位為豐聲科技股份有限公司（下簡
    稱豐聲公司），而非世航公司，且證人即世航公司負責人林
    明聖於原審證稱：「…他（指被告甲○○）在89年3月14日
    任職，他屏東上來的，所以住在公司裡面，在93年5月31日
    離職，所以勞健保已經轉出去…93年5月30日離職時，他到
    另一家任職時，為了省房租，所以他還住在公司」等語（見
    原審95年3月24日審判筆錄），惟被告於93年6月30日下午1
    時15分許在松山醫院製作交通事故調查筆錄時於職業欄記載
    「送貨員」（見偵查卷第34頁），復於93年12月13日警詢時
    亦稱：「…現於台北縣三重市○○街一家『世航消防器材公
    司』任外務員工作…因為我任職在該公司外務工作，故我駕
    用公司所有的車子G4-5411號自小貨車送貨至客戶處而駕用
    …」（見偵查卷第4頁正反面），嗣於94年3月10日接受檢察
    官訊問時猶供稱，「（93年6月30日時擔任何職？）外務送
    貨，G4-5411號自小貨車是公司的車」（見偵查卷第53頁）
    ，況一個人在某一公司任職，且由該公司向勞保等單位申報
    薪資資料，但不礙其同時在另一家公司服務，又刑法上之業
    務行為，並不以該業務行為係有給職為限，亦即無給職之業
    務行為，若符合刑法第284條第2項前段之構成要件，亦可成
    立該罪，且參酌證人林明聖證稱，「當天我們公司比較忙。
    我是拜託他幫我送貨到客戶那裡去…是純粹拜託他…」等語
    （見原審95年3月24日審判筆錄），是足見被告自93年6月1
    日起，其薪資扣繳單位雖已改為豐聲公司，但被告於93年6
    月30日中午11時40分許，以世航公司外務送貨員身分，替世
    航公司服務，駕駛G4-5411號自小貨車，從事駕車載貨業務
    ，在光復南路九六巷與無名巷口，與告訴人所騎乘之機車發
    生碰撞無訛。
  (2)本件車禍肇事地點，係台北市○○○路96巷與南北向無名巷
    之交岔路口內，二者皆屬市區道路，96巷為單行車道，呈東
    西走向，被告當時係駕駛G4-5411號自用小貨車沿由東往西
    方向車道行駛，該車道寬8公尺，在96巷口與無名巷口之東
    往西方向地面有「讓」字倒三角型標誌，該南北向之無名巷
    亦為為單行道，呈南往北走向，告訴人當時係駕駛機車由上
    開路南側之該巷道內欲駛入同一交岔路口，而告訴人機車行
    駛之該巷道共寬7公尺，該交岔路口未設有燈光號誌，屬無
    號誌交岔路口，雙方發生車禍致告訴人受有頭部外傷顱內出
    血、右側動眼神經外傷性麻痺、多處骨折、右側股骨骨折、
    左側肘關節脫臼之傷害之事實，業據被告自承在卷，核與告
    訴人供述之情節相符，且有道路交通事故現場圖一份以及車
    禍現場G4-5411號自用小貨車與機車發生碰撞後相關位置之
    照片及現場路況照片在卷可資佐證（見偵查卷第31頁、自第
    67頁至第73頁）。又告訴人因本件車禍受有頭部外傷顱內出
    血、右側動眼神經外傷性麻痺、多處骨折、右側股骨骨折、
    左側肘關節脫臼之傷害，經醫院手術診治及日後復健，右股
    骨骨折，閉鎖式復位左肘脫位，頭部外傷等部分已逐漸復原
    ，右眼動神經麻痺造成複視，矯正視力為0．7等情，亦有行
    政院國軍退除役官兵輔導委員會台北榮民總醫院診斷證明書
    2紙、94年3月27日北總企字第0940002817號函、95年1月3日
    北總眼字第0950000116號函、95年3月3日北總眼字第095000
    3847號函在卷可證（見偵查卷第39、40、74頁、原審卷71、
    110頁）。雖然被告辯稱，其所行駛之台北市○○○路96巷
    由東往西巷道雖設有「讓」字標誌，而告訴人所行駛之台北
    市○○○路南北向無名巷未設置「讓」字標誌，但96巷之「
    讓」字標誌係於81年間設置，其位置是否正確不無可疑，而
    目前96巷已有巷名，足見96巷所設之「讓」字標誌現已不合
    時宜，無名巷不應為幹道，反而96巷始應為幹道云云，但經
    本院向台北市交通管制工程處函查，該處函復本院略以，並
    無資料顯示該「讓」字標誌曾移設，又依台北市○○○路96
    巷由東往西方向近路口前現存設置之「讓」字標誌而言，顯
    已劃分上開無名巷為幹道，光復南路96巷為支道，依「道路
    交通標誌標線號誌設置規則」第59條規定，設置該「讓」字
    標誌於96巷路口前明顯處，以供用路人清楚辨識並依「道路
    交通安全規則」第102條規定行使，是該「讓」字標誌因設
    置年代已久及設置至今交通法令並無增修訂劃分橫交道路「
    幹道」、「支道」之準則，故用路人應依現場既存之相關標
    誌標線行駛等語在卷，此有該處95年9月15日北市交工規字
    第095 32581400號函附卷可參，因此儘管96巷已有巷名，而
    告訴人所行駛之巷道為無名巷，但既然案發現場96巷路口設
    置有「讓」字標誌，足見96巷自為支道，而無名巷則為幹道
    無誤，被告此部分辯解，尚不足採。
  (3)按汽車行駛時，駕駛人應注意車前狀況，並隨時採取必要之
    安全措施；而汽車於行經無號誌（指無管制燈光號誌）交岔
    路口時，應減速慢行，作隨時停車之準備；車輛行至無號誌
    而無交通警察指揮之交岔路口，支線道車應暫停讓幹線道車
    先行，道路交通安全規則第93條第1項第2款、第94條第3項
    、第102 條第1項第2款分別定有明文，且如前述上開無名巷
    為幹道而96巷則為支道，是被告駕駛自用小貨車沿台北市○
    ○○路96 巷之由東往西行駛至上該岔路口時，即應依路口
    前「讓」字標誌之指示，於駕駛自用小貨車欲駛出該巷道駛
    入上開交岔路口之前，即應先將自用小貨車暫停於巷口前，
    並讓幹線道車輛先行，在幹線道左方無來車欲通過路口而認
    為安全之情況下，其始得駕駛自用小貨車通過交岔路口，不
    得搶先通過路口，而告訴人騎駛機車沿該南北向之無名巷駛
    入上開交岔路口之前，因無號誌管制，亦應注意右前方單行
    道巷道路口有無車輛駛出，且應減速慢行，以便能採取隨時
    停車之必要安全措施，亦即被告及告訴人分別係駕駛自用小
    貨車及機車之用路人，自應注意遵守上開規定及現場標誌之
    指示。而徵之車禍發生後，被告供稱：「…我車沿光復南路
    96巷東往西直行至肇事地點，突然一輛重機BJP-902沿無名
    巷往北前車頭撞我車左前車門因而肇事…發現時已來不及反
    應…」（見偵查卷第34頁）、「…至肇事地點時（路口），
    我先停車左右查看無來車才啟動緩慢直行，車通過該路口約
    三分之二距離，就突然被一部BJP-902號重型機車衝撞我車
    …」（見偵查卷第4頁反面）、「…我到了路口，我先停下
    來左右看一下，沒有來車，我要過路口，我行經至路口中間
    以上，當時她速度很快，我沒有辦法反應，因為她車速過快
    …（你當時時速？）剛起步，約20左右…當時我已在路中間
    ，無法閃躲。她車頭撞到我的車門…」（見偵查卷第53頁
    ）、「…當天我到路口的時候，我有停下來看，並沒有看到
    告訴人的機車，我前進到路口三分之二的時候，才看到一個
    黑影衝過來，但已經來不及反應了…」（見原審卷第14 頁
    反面）、「…我行駛到路口有我停下來的動作，我看沒有車
    才過路口，過了三分之二才有摩拖車撞過來…」（見原審95
    年3月24日審判筆錄）。而告訴人亦指稱：「…（知否你當
    時車速？）約2、30，因在小巷子裡…（事發之前，你有無
    注意到甲○○的車子？）我沒有印象，因為我走的是單行道
    ，人車也很少，我不知道他如何過來撞到我。我不記得有看
    到他的車…」（見偵查卷第100頁）、「…是被告撞到我的
    ，我車子撞擊點在那裡，我不知道…是被告車開很快撞到我
    的，我車前進到路口的時候，我沒有暫停，因為我有左右看
    ，並沒有車子，我才過路口的…」（見原審卷第14頁反面）
    、「…（你在通過96巷口時，有無看到96巷有車輛經過？）
    沒有，如果有看到，我就可以閃過車輛…沒有看見…我看到
    的時候，就已經撞上…」（見原審95年3月24日審判筆錄）
    等詞。均稱當時行車之時速為2、30公里，並指對方之車速
    過快，互不相符，因現場無煞車痕可資查證，有卷附道路交
    通事故現場圖及照片可稽，則被告當時自用小貨車及告訴人
    騎乘之機車之實際車速均尚難認定，惟由被告及告訴人上開
    陳述內容觀之，其2人均係於2車於上揭路口內行將撞擊之際
    ，始發現對方車輛之事實，至為灼然。而依卷附之道路交通
    事故調查報告表所載，當時為白晝，天候狀況為晴，路面乾
    燥、無缺陷之情觀之，被告及告訴人亦無何不能注意之情事
    。但如前述被告與告訴人均係於2車於上揭路口內行將撞擊
    之際，始發現對方車輛，顯然被告當時未注意暫停於路口前
    ，並讓幹線道車輛先行，確定左前方幹線道無來車欲通過交
    岔路口而認為安全之情況下，即貿然通過交岔路口，而告訴
    人亦未注車前狀況作隨時停車之準備甚明。而被告於駕駛自
    用小貨車未注意左前方路口狀況而暫停確實讓左前方幹線道
    車先行通過即直接駛過該交岔路口，致迨見及告訴人駕駛之
    機車駛至其自用小貨車左前側時始發覺該車，一時煞停、閃
    避不及，其駕駛之自用小貨車與告訴人駕駛之機車發生碰撞
    ，造成告訴人受有上揭傷害，被告自有應注意能注意而不注
    意之過失。雖然告訴人亦疏未注意右前路口狀況及未依規定
    於駛至該岔路口時減速慢行，隨時做停車之準備，即通過該
    岔路口，於本件車禍之發生，亦與有過失。此經台北市政府
    警察局大安分局囑託臺北市車輛行車事故鑑定委員會鑑定結
    果，鑑定意見認：「一、甲○○駕駛G4-5411號自小貨車：
    支線道未讓幹線道車先行（肇事主因）。二、乙○○騎駛BJ
    P-902普通重機車：持輕型機車駕駛執照駕駛普通重型機（
    肇事次因）。」，再經原審送請台北市車輛行車事故覆議委
    員會鑑定覆議，鑑定結果認：「…支道車應停車觀察幹道車
    動態，確為安全後，方得續行。並無支道車先至路口即可先
    行之規定。Ｂ車（BJP- 902普通重機車）之確實車速因缺乏
    跡證難以認定。一、甲○○駕駛G4-5411號自小貨車：支道
    車未讓幹線道車先行，為肇事主因。二、乙○○駕駛BJP-90
    2普通重機車：(一)行駛疏忽，為肇事次因。(二)持機車駕駛執
    照駕駛重型機車（一般違規）。」在卷，此有台北市車輛行
    車事故鑑定委員會94年1月28日北鑑審字第09330465600號函
    送之鑑定意見書（見偵查卷第28、29頁）、台北市政府交通
    局95年2月16日北市五字第09436016900號函送之鑑定覆議意
    見書（見原審卷第73、74、75頁）在卷可稽。雖然告訴人對
    本件車禍之發生與有過失，惟此不影響被告過失責任之成立
    。而告訴人因本件車禍受傷，從而足見被告之過失行為，與
    告訴人之傷勢間，存有因果關係，被告辯稱，其已經有先停
    車，其沒有過失云云，顯係卸責之詞，委無可取。
四、綜上，被告之業務過失傷害犯行明確，而原審認事用法及量
    刑均無不當，被告上訴否認犯罪，為無理由，應予駁回。
五、被告行為後，刑法第284條第2項前段之業務過失傷害罪之法
    定刑，均已因中華民國刑法施行法增定第1之1條「中華民國
    94年1月7日刑法修正施行後，刑法分則編所定罰金之貨幣單
    位為新臺幣。」、「94年1月7日刑法修正時，刑法分則編未
    修正之條文定有罰金者，自94年1月7日刑法修正施行後，就
    其所定數額提高為30倍。但72年6月26日至94年1月7日新增
    或修正之條文，就其所定數額提高為3倍。」，另刑法第62
    條自首、第41條易科罰金等規定，亦於95年7月1日修正生效
    ，足見被告行為後，法律有變更，依新法第2條第1項規定，
    比較刑法修正前後規定（含法律適用應整體適用不得割裂適
    用之法理）結果，修正後之刑法規定未較修正前規定有利於
    被告，自應適用較有利於被告之行為時法律，又行為後法律
    有變更者，依修正前刑法第2條第1項之規定，以適用裁判時
    法為原則，如行為時法有利於行為人，則例外適用行為時法
    ，依修正後刑法第2條第1項規定，以適用行為時法為原則，
    惟如裁判時法有利於行為人，則例外的適用裁判時法。以往
    實務見解，認原判決未及比較適用新舊法時，上訴後，雖比
    較結果以舊法有利於行為人，而原判決別無其他撤銷事由，
    仍應由本院以此為由撤銷改判。惟修正後之規定係以適用行
    為時法為原則，因此原判決雖未及比較適用，然上訴本院後
    ，經比較新舊法，行為後之法律並非較有利於行為人，仍應
    適用行為時法，則原判決適用行為時法即無不當，自不構成
    撤銷之事由，特此敘明。
據上論結，應依刑事訴訟法第373條、第368條，判決如主文。
本案經檢察官張啟彬到庭執行職務。
中    華    民    國    95    年    10    月    26    日
                  臺灣高等法院交通法庭
                      審判長法  官  葉騰瑞
                            法  官  莊明彰
                            法  官  黃俊明
以上正本證明與原本無異。
不得上訴。
                            書記官  廖婷璇
中    華    民    國    95    年    10    月    26    日
附錄：本案論罪科刑法條全文
刑法第284條
因過失傷害人者，處6月以下有期徒刑、拘役或5百元以下罰金，
致重傷者，處1年以下有期徒刑、拘役或5百元以下罰金。
從事業務之人，因業務上之過失傷害人者，處1年以下有期徒刑
、拘役或1千元以下罰金，致重傷者，處3年以下有期徒刑、拘役
或2千元以下罰金。


司法院資訊處製作；財團法人民間司法改革基金會備份。
